【裁判字號】    88,訴,1032
【裁判日期】    890307
【裁判案由】    分配表異議之訴
【裁判全文】
臺灣屏東地方法院民事判決  八十八年度訴字第一○三二號
    原      告  南盈交通有限公司
    法定代理人  乙○○○
    原      告  戊○○
                甲○○
                己○○
    被      告  高雄區中小企業銀行股份有限公司
    法定代理人  丁○○
    訴訟代理人  丙○○
右當事人間請求分配表異議之訴事件，本院判決如左：
    主      文
原告之訴駁回。
訴訟費用由原告負擔。
    事      實
甲、原告方面：
    原告未於最後言詞辯論期日到場，惟據其到庭所為之聲明及陳述為：
一、聲明：求為判決：鈞院八十六年度執字第七四三六號強制執行事件就債務人南盈
          交通有限公司所有坐落屏東縣恆春鎮○○段二三九之二二、二三九之七八
          地號土地拍賣所得價金，應依原告張麗鳳、甲○○及己○○為第一順位，
          被告為普通債權之分配順序予以分配。
二、陳述：
（一）坐落於屏東縣恆春鎮○○段二三九之二二、二三九之七八地號土地（以下簡稱
      系爭土地）原為訴外人乙○○○所有，其於民國八十三年二月二十八日出賣予
      訴外人連聖企業股份有限公司所有，八十五年三月十五日再讓售與原告南盈交
      通有限公司（以下簡稱南盈公司）所有，而原告南盈公司之前手乙○○○於八
      十一年二月十日雖曾以系爭土地向被告抵押借款，設定新台幣（下同）四百十
      萬元抵押權，惟查該筆抵押債務已由債務人張義福、乙○○○清償完畢，並未
      積欠任何債務，事後並於八十五年三月十五日將系爭不動產以無抵押權狀況讓
      售予原告南盈公司，雖乙○○○於八十一年七月十三日曾任訴外人吳榮川九百
      萬元借款之連帶保證人，惟乙○○○及其夫張義福另提供坐落屏東縣恆春鎮三
      二之二五、三二之二八、三二之二九等三筆土地為抵押，設定一千二百萬元之
      抵押權予被告，該筆為吳榮川保證之債務既已另行提供土地設定抵押，該保證
      債務之抵押權登記之效力自僅存於上開約定抵押權登記之三筆土地之間，而不
      及於系爭土地，詎被告竟以其對吳榮川之債權，主張對原告南盈公司所有之系
      爭二筆土地享有抵押權而聲請拍賣，鈞院執行處八十八年十月十二日所製作之
      分配表亦循其主張而將被告對吳榮川之債權列為第一順位抵押權，依法自有未
      合，被告對吳榮川之債權業已就其抵押登記之系爭土地行使抵押權在案，其行
      使抵押權不足受償之部分，就本件拍賣土地而言，僅普通債權之性質，自無優
      先之效力，鈞院所為之分配表自屬錯誤，為此，提起本件訴訟。
（二）訴外人乙○○○固曾為訴外人吳榮川之連帶保證人，惟該筆保證債務已由乙○○○、張義福提供坐落屏東縣恆春鎮○○段第三二之二五、三二之二八、三二
      之二九地號土地為抵押物，設立共一千二百萬元之抵押權予被告，且設定之時
      點為八十一年七月八日，足見乙○○○提供系爭土地設定抵押時，並無將後來
      發生之保證債務列為擔保範圍之意思，否則，系爭土地若亦有供後來發生之保
      證債務為擔保之意思，乙○○○、張義福又何須提供屏東縣恆春鎮○○段第三
      二之二五、三二之二八、三二之二九地號土地予被告？再者，吳榮川之債務高
      達一千二百萬元，早已超出系爭最高限額抵押之四百萬元，換言之，吳榮川之
      債務根本不是系爭土地之價值所得擔保，此應為被告所知悉，被告如今將二筆
      不同之債務混為一談，乃曲解當事人立約時之真意。
（三）退而言之，縱認系爭土地之最高限額抵押權範圍，包括乙○○○後來所生之保
      證債務，惟依被告所提之不動產抵押契約以觀，立約當事人乃被告銀行與訴外
      人乙○○○及張義福，並非原告等人，被告銀行自不得執其與乙○○○間約定
      之事項對抗非契約當事人之原告。
（四）再按定型化契約中之條款違反誠信原則，對消費者顯失公平者，無效，定型化
      契約中之條款違反平等互惠原則者，推定其顯失公平。而定型化契約條款有消
      費者應負擔非其所能控制之危險者，為違反平等互惠原則，此消費者保護法第
      十二條第一項、第二項第一款及該條施行細則第十四條第二款所明定，本件被
      告所提之最高限額抵押契約，乃乙○○○向被告貸款時，因被告之要求所簽立
      ，該契約為定型化契約，而被告與乙○○○間之契約關係，顯屬消費關係，自
      應受消費者保護法所規範。又被告之最高限額抵押契約，要求借款人就其將來
      對被告所生之保證債務，亦在擔保範圍之內，惟保證人是否須負代償責任，完
      全繫之於主債務人之信用與清償能力，一旦主債務人之信用失靈，償還能力即
      陷於困難，保證人須代償之，而主債務人之信用狀況及償債能力是否惡化，承
      屬非保證人所能控制之危險，更非最高限額抵押人所能控制，詎被告以經濟上
      強者之地位，出具將保證債務亦列入擔保範圍之定型化契約內，若借款人就此
      部分不同意，即無法獲得貸款之准許，此部份之約定自違反平等互惠原則，顯
      失公平，應屬無效。
三、證據：提出本院八十六年度執字第七四三六號分配表一紙、土地登記簿謄本一紙
          、本院民事執行處通知書一紙為證。
乙、被告方面：
一、聲明：請求駁回原告之訴。
二、陳述：本件系爭抵押權之設定契約書附表明文約定，系爭抵押權效力及於張宋惠
          蓉對於被告所負之保證債務，乙○○○既連帶保證吳榮川向被告被告借款
          未償，則被告行使系爭抵押權又有何錯？本件前曾經原告南盈公司對被告
          提起確認抵押權不存在之訴，原告南盈公司敗訴確定，故原告提起本件訴
          訟，其顯然無理由。
三、證據：提出本院民事執行處通知書、台灣高雄地方法院民事判決、台灣高等法院
          高雄分院民事裁定書、借據、他項權利證明書及抵押權設定契約書各一紙
          為證。
丙、本院依職權調取本院八十六年度執字第七四三六號拍賣抵押物卷。
    理      由
壹、程序方面：
    本件原告經合法通知，未於言詞辯論期日到場，核無民事訴訟法第三百八十六條
    各款所列情形，爰依原告聲請，由其一造辯論而為判決。
貳、實體方面：
一、本件原告起訴主張坐落於屏東縣恆春鎮○○段二三九之二二、二三九之七八地號
    土地（以下簡稱系爭土地）原為訴外人乙○○○所有，先於八十三年二月二十八
    日出賣於訴外人聯聖企業股份有限公司所有，八十五年三月十五日再讓售與原告
    南盈公司所有，乙○○○雖曾於八十一年二月十日以系爭土地向被告設定抵押借
    款四百十萬元，惟該筆債務嗣後業已清償完畢，並以無抵押負擔之狀態出讓予原
    告南盈公司，嗣後原告南盈公司以系爭土地向原告戊○○、甲○○、己○○抵押
    借款一千二百萬元，嗣後原告南盈公司無法清償該筆債務，詎料被告竟以乙○○○於八十一年七月十三日擔任被告與訴外人吳榮川之連帶保證人，該筆保證債務
    應在八十一年二月十日所設定之最高限額抵押權擔保範圍內為由，向本院聲請拍
    賣抵押物，本院八十六年度執字第七四三六號強制執行事件並以被告為第一順位
    抵押權人，此顯然於法不合，為此，提起本件訴訟，求為判決如聲明所示。
二、被告則以依據被告與乙○○○最高限額抵押權契約之約定，其效力自及於乙○○○對於吳榮川之保證債務，該保證債務迄今未償，被告對於系爭土地自有第一順
    位抵押權，原告主張並無理由等語資為抗辯。
三、本件原告主張坐落於屏東縣恆春鎮○○段二三九之二二、二三九之七八地號土地
    原為訴外人乙○○○所有，於八十三年一月四日出賣予訴外人聯聖公司，八十五
    年七月二十日轉賣原告南盈公司，乙○○○在未將系爭土地出賣前，於八十一年
    二月十日提供系爭土地向被告設定最高限額四百十萬元之抵押借款，嗣後原告南
    盈公司於八十五年七月十七日復以系爭土地向原告戊○○、甲○○、己○○設定
    抵押借款一千二百萬元，而被告於八十六年七月二十四日以乙○○○擔任訴外人
    吳榮川之連帶保證人，擔保吳榮川對被告之借款債務九百萬元，因吳榮川未依約
    清償債務，尚積欠被告本金二百五十三萬五千二百八十九元，被告為此對系爭土
    地聲請拍賣抵押物，並經本院執行拍賣後，以被告為第一順位之抵押權人製作分
    配表等情，為被告所不爭執，並業據原告提出土地登記簿謄本、分配表等件為證
    ，核與本院職權調取上開執行卷核對屬實，故堪信原告主張為真實。
四、又原告主張乙○○○於八十一年二月十日所設定四百十萬元之最高限額抵押債務
    業已清償，該抵押權自無所附麗，被告不得單以乙○○○曾任訴外人吳榮川之連
    帶保證人，逕自認定該保證債務在系爭土地之最高限額抵押範圍內，應認被告僅
    為普通債權人，本院分配表顯然有誤；此為被告所否認，並抗辯系爭最高限額抵
    押權所擔保之債務應包括乙○○○對被告所負之保證債務等語，經查：
（一）按抵押權所擔保之債權，其種類及範圍，屬於抵押權之內容，依法應經登記，
      始生物權之效力，惟地政機關辦理土地登記時，其依法令應行登記之事項，如
      因內容過於冗長，登記簿所附各欄不能容納記載，可以附件記載，作為登記簿
      之一部分，關於最高限額抵押權所擔保之債權，如未於土地登記簿一一記載，
      可以其聲請登記時提出之最高限額抵押權設定契約書，視為登記簿之附件，在
      該契約書上記載之該抵押權所擔保之債權，均認為抵押權效力所及，此最高法
      院七十六年第六次民事庭會議決議可資參照。本件乙○○○於八十一年二月十
      日以系爭土地向被告設定最高限額抵押權時，約定該最高限額抵押權存續期間
      自八十一年二月十日起至一一一年二月十日止，而該契約書後之附表明載：「
      立不動產抵押契約人乙○○○今向高雄區中小企業銀行為擔保抵押借款人張義
      福、乙○○○對貴行現在及將來所負之票據上以及其他一切債務（包括保證債
      務）及其利息、遲延利息．．．．」，此有被告所提之土地建築改良物抵押權
      設定契約書及附表等件附卷可查，而依前揭最高法院決議之意旨，該抵押權設
      定契約書及其附表即視為登記簿之附件，該附表已明載於最高限額抵押權存續
      期間，系爭土地所擔保之範圍包括乙○○○對於被告現在及將來之保證債務，
      是原告主張乙○○○對被告所負之保證債務非系爭抵押權效力所及，顯有誤會
      。
（二）原告復主張乙○○○雖擔任吳榮川之連帶保證人，惟其已提供他筆土地作為擔
      保，且該筆借款金額高於系爭不動產之價值，足見乙○○○並無以系爭抵押權
      為該筆保證債務之擔保意思云云。惟按：最高限額抵押權之性質，係由所有權
      人提供抵押物，與債權人訂立在一定金額之限度內，擔保現已發生及將來可能
      發生之債權，此種抵押權之債權，除訂約時已發生之債權外，即將發生之債權
      ，只要在約定限額之範圍內，亦為抵押權效力所及，此有最高法院六十一年台
      上字第一０九七號判例可資參照。訴外人吳榮川以乙○○○為連帶保證人於八
      十一年七月十三日向被告借款九百萬元，約定借款期限為八十一年七月十三日
      起至八十三年七月十二日止，若利息未按月給付者，則視為全部到期，詎吳榮
      川於八十四年一月一日起即未依約繳納利息，此有本院職權調取本院八十六年
      度執字第七四三六號拍賣抵押物卷核對屬實，足見乙○○○於八十四年一月一
      日起即對被告負連帶給付義務，而該保證債務於系爭最高限額抵押權存續期間
      內，自為系爭最高限額抵押權效力所及。即便乙○○○另行提供他筆土地作為
      擔保，此僅生系爭土地與他筆土地共同抵押問題，並不因此遽論乙○○○無以
      系爭土地為保證債務擔保之意思，原告對此似有誤會，應不足採。再抵押權擔
      保之債權範圍固非不許當事人以合意排除特定債權受抵押權擔保效力所及，惟
      就此關乎抵押權效力之重要事項，當事人間必就其種類及內容另為明確之約定
      ，惟本件均未見訴外人乙○○○與被告有何排除特定債權受擔保效力所及之特
      別約定，原告對此亦無法舉證以實其說，故原告前揭主張委無足採。
五、原告又主張系爭抵押權之債權固經乙○○○與被告約定包含保證債務在內，惟此
    係被告與乙○○○間之約定被告不得已其與乙○○○間之約定對抗原告云云。然
    按不動產所有人設定抵押權後，得將不動產讓與他人，但其抵押權不因此受影響
    ，此民法第八百六十七條定有明文，系爭土地原屬乙○○○所有，嗣經輾轉讓與
    原告，乙○○○與被告所定之抵押權設定契約及其附表，乃視為登記簿之附件，
    有關擔保債權範圍之約定，均經登記有物權公示之效力，依前述條文規定，該抵
    押權之內容自不因系爭土地所有權之轉讓而受影響；況該土地登記簿明確登載乙○○○對被告之最高限額抵押權期間自八十一年二月十日起至一一一年二月十日
    止，該最高限額抵押權未經塗銷，此有土地登記簿謄本附卷可查，故原告應可從
    土地登記簿謄本得知上情，其主張善意不得對抗，委不足取。
六、末原告主張乙○○○與被告間之最高限額押權契約乃屬定型化契約，違反平等互
    惠原則，依據消費者保護法之規定應為無效云云。然按所謂定型化契約違反平等
    互惠，應屬無效，係以契約當事人之一方於訂約當時處於無從選擇締約對象或無
    拒絕締約餘地之情況，而簽訂顯然不利於己之約定為其要件。經查：本件最高限
    額抵押權簽訂之初，若乙○○○認該抵押權擔保範圍包含保證債務部分顯失公平
    ，其仍可尋求其他金融機構融資貸款，並無前述無從選擇締約對象或無拒絕締約
    經濟上地位不平等之情況，故與前開違反誠信原則之要件不符，原告此部份抗辯
    洵不足取。
七、綜上所述，系爭抵押權擔保之債權包含被告對乙○○○芝保證債權在內，而乙○○○於抵押權存續期間擔任訴外人吳榮川之連帶保證人，該保證債務因吳榮川於
    八十四年一月一日未依約清償而發生，該保證債務之發生先於原告戊○○、甲○○及己○○對該原告南盈公司之抵押權，故本院八十六年度執字第七四三六號強
    制執行事件將被告之抵押權列為第一順位抵押權，於法並無不合，原告此部份抗
    辯無理由，應予駁回之。
八、據上論結：本件原告之訴為無理由，爰依民事訴訟法第七十八條、第八十五條第
    一項前段之規定，判決如主文。
中      華      民      國      八十九      年      三      月    七    日
                                  台灣屏東地方法院民事第一庭
~B法      官  田玉芬
右為正本係照原本作成。
如不服本判決，應於送達後廿日內，向本院提出上訴狀。
~B法院書記官  許水生
中      華      民      國      八十九      年      三      月    九    日


司法院資訊處製作；財團法人民間司法改革基金會備份。
